【裁判字號】    98,訴,1359
【裁判日期】    990702
【裁判案由】    分割共有物
【裁判全文】
臺灣臺南地方法院民事判決              98年度訴字第1359號
原      告  癸○○
訴訟代理人  陳文卿律師
複  代理人  何建宏律師
被      告  辛○○
            壬○○
            戊○○○
上  一  人
訴訟代理人  庚○○
被      告  財政部國有財產局臺灣南區辦事處臺南分處即李福
            龍之遺產管理人
法定代理人  己○○
訴訟代理人  甲○○
被      告  財政部國有財產局臺灣南區辦事處臺南分處即李龍
            波之遺產管理人
法定代理人  己○○
訴訟代理人  甲○○
被      告  財政部國有財產局臺灣南區辦事處臺南分處即李龍
            全之遺產管理人
法定代理人  己○○
訴訟代理人  甲○○
上列當事人間請求分割共有物事件，經本院於民國99年6月18日
言詞辯論終結，判決如下：
    主  文
兩造共有坐落臺南縣鹽水鎮○○段三四五、三四四地號土地准予
合併分割如附圖一即甲案所示：編號344部分、面積一○○八點
一六平方公尺之土地分歸原告癸○○、被告辛○○、被告壬○○
共同取得，並依原應有部分比例保持共有；編號344-1部分、面
積一二六點○二平方公尺之土地分歸被告戊○○○取得；編號34
4-2部分、面積三七八點○六平方公尺之土地分歸被告財政部國
有財產局臺灣南區辦事處臺南分處即乙○○之遺產管理人、被告
財政部國有財產局臺灣南區辦事處臺南分處即丁○○之遺產管理
人、被告財政部國有財產局臺灣南區辦事處臺南分處即丙○○之
遺產管理人共同取得，並依原應有部分比例保持共有。
訴訟費用由原告癸○○、被告辛○○、壬○○各負擔三六分之八
，被告戊○○○、被告財政部國有財產局臺灣南區辦事處臺南分
處即乙○○之遺產管理人、被告財政部國有財產局臺灣南區辦事
處臺南分處即丁○○之遺產管理人、被告財政部國有財產局臺灣
南區辦事處臺南分處即丙○○之遺產管理人各負擔三六分之三。
  事實及理由
一、本件被告壬○○經合法通知，未於最後言詞辯論期日到場，
    核無民事訴訟法第386條所列各款情形，爰依原告之聲請，
    由其一造辯論而為判決。
二、按訴狀送達後，原告不得將原訴變更或追加他訴，但經被告
    同意者，不在此限；被告於訴之變更或追加無異議，而為本
    案之言詞辯論者，視為同意變更或追加。民事訴訟法第255
    條第1項第1款、第2項分別定有明文。本件原告起訴時原聲
    明：兩造共有坐落臺南縣鹽水鎮○○段345地號、地目養、
    面積1465.08平方公尺之土地准予分割如附圖所示：編號A部
    分土地分歸原告癸○○、被告辛○○、被告壬○○共同取得
    ，並依原應有部分比例保持共有；編號B部分土地歸被告財
    政部國有財產局臺灣南區辦事處臺南分處（下稱國產局臺南
    分處）即乙○○之遺產管理人取得；編號C部分土地分歸被
    告國產局臺南分處即丁○○之遺產管理人取得；編號D部分
    土地分歸被告國產局臺南分處即丙○○之遺產管理人取得；
    編號E部分土地分歸被告戊○○○取得。嗣於民國98年12月
    30日以書狀追加同段344地號土地，並請求344地號與345地
    號土地合併分割；嗣於99年3月10日言詞辯論期日復當庭變
    更聲明為：兩造共有坐落臺南縣鹽水鎮○○段345地號、地
    目養、面積1465.08平方公尺及同段344地號、地目道、面積
    47.15平方公尺之2筆土地准予合併分割如附圖一所示：編號
    A（即編號344）部分土地分歸原告癸○○、被告辛○○、被
    告壬○○共同取得，並依其原應有部分比例保持共有；編號
    B（即編號344-1）部分土地分歸被告戊○○○取得；編號C
    （即編號344-2）部分土地分歸分歸被告國產臺南分處即乙○○之遺產管理人、被告國產局臺南分處即丁○○之遺產管
    理人、被告國產局臺南分處即丙○○之遺產管理人共同取得
    ，並依原應有部分比例保持共有。經核原告所為上開訴之追
    加、變更，被告均無異議而為本案之言詞辯論，揆諸前揭規
    定，原告上開訴之追加自屬合法，先予敘明。
三、原告起訴主張：
  (一)坐落臺南縣鹽水鎮○○段345地號（地目養、面積1465.08平
    方公尺）及同段344地號（地目道、面積47.15平方公尺）土
    地（以下合稱系爭2筆土地）原為原告與被告辛○○、壬○○、訴外人乙○○、丁○○、丙○○等人所共有，其應有部
    分比例如附表所示。又訴外人乙○○、丁○○、丙○○均已
    死亡，其等有無繼承人均屬不明，經本院97年度財管字第13
    1號裁定選任國產局臺南分處為訴外人乙○○、丁○○、丙○○之遺產管理人。又系爭2筆土地之使用分區均為住宅區
    ，共有人均相同，且系爭2筆土地並無使用目的不能分割或
    以契約訂有不分割期限之限制，惟因無法達成自行協議分割
    ，為此爰依民法第823條第1項、第824條第2項之規定提起
    本件訴訟。
  (二)聲明：如主文第1項所示。
  (三)對被告抗辯之陳述：
    1.原告、被告壬○○、辛○○除共有系爭2筆土地外，系爭
      土地西側之臺南縣鹽水鎮○○段346、347地號2筆土地亦
      為原告、被告壬○○、辛○○等3人所共有。若依原告提
      出之甲案，則原告、被告辛○○、壬○○3人分得的土地
      得與系爭2筆土地西側之南門段346、347地號2筆土地合併
      開發利用，且較具完整性。若依被告國產局臺南分處提出
      之乙案，則不但國產局臺南分處分得之土地係不規則形狀
      ，造成畸零地形，不利開發，原告、被告辛○○、壬○○
      等3人分得之土地亦無法與系爭2筆土地西側之南門段346
      、347地號2筆土地充分利用。
    2.原告、被告辛○○、壬○○等3人之應有部分比例合計為3
      分之2，其餘被告則為3分之1，因原告、被告辛○○、壬○○等3人分得土地較大，依常理而言，分得較大面積之
      人，應有所退讓。原告、被告辛○○、壬○○等3人願接
      受部分土地邊線不規則之不利益。至國產局臺南分處主張
      願接受分配較不規則形狀之土地，其理由實令人費解。
    3.被告戊○○○提出之丙案將使原告、被告辛○○、壬○○
      所分配之土地不方正，成為多邊形，不利於使用。
四、被告方面：
  (一)被告辛○○、壬○○主張：
    1.同意原告所提出之甲案，因甲案係40年前即已協議成立之
      方案。同意系爭2筆土地分割後抵押權移由抵押人分得之
      土地單獨負擔抵押債務。
    2.願意與原告維持共有。
    3.不同意被告戊○○○提出之丙案，該案將使所分得之土地
      將來不利分配。
    4.臺南縣鹽水鎮○○段340地號土地係因繳不起遺產稅才分
      給政府用以抵稅。
  (二)被告戊○○○主張：
    1.希望100年3月以後再拆除地上物。
    2.原則上同意原告之甲案，若原告所提甲案無法成立，將提
      出丙案，丙案暫毋庸送地政事務所畫圖。
  (三)被告國產局臺南分處主張：
    1.不同意原告提出之甲案，希望可以分到北邊之土地。另據
      本院履勘現場及臺南縣鹽水地政事務所98年12月20日之土
      地複丈成果圖所示，系爭2筆土地之南側為被告戊○○○
      所有之工廠及店鋪等建物使用中，而原告卻主張將該位置
      分配予被告管理之訴外人乙○○、丁○○、丙○○，然因
      被告於系爭2筆土地上並未蓋有建物使用，故將系爭2筆土
      地上現有建物使用之位置分配予被告，對被告不公平。
    2.再者，因系爭2筆土地之北側相連之同段340地號土地屬國
      有土地，被告主張分配系爭2筆土地之北邊位置，原告、
      被告辛○○、壬○○分配系爭2筆土地之中間位置，可免
      於其因分配北邊位置，造成地形崎嶇不平，其亦得與其所
      有之同段346、347地號土地合併使用，原告及其他被告不
      生無法充分利用，而有浪費土地之情形。
    3.不同意被告戊○○○所提希望100年3月以後再拆除地上物
      之條件。
    4.訴外人乙○○、丁○○、丙○○之應有部分希望可以維持
      共有。
    5.不論甲案、丙案均會使國產局臺南分處所受分配之土地上
      有他人之工廠，故不同意甲案及丙案。
五、本院之判斷：
  (一)按各共有人，除法令另有規定外，得隨時請求分割共有物。
    但因物之使用目的不能分割或契約訂有不分割之期限者，不
    在此限；共有人相同之數不動產，除法令另有規定外，共有
    人得請求合併分割。民法第823條第1項、第824條第5項分別
    定有明文。原告主張系爭2筆土地原為原告與被告辛○○、
    壬○○、訴外人乙○○、丁○○、丙○○等人所共有，其應
    有部分比例如附表所示。又訴外人乙○○、丁○○、丙○○
    均已死亡，其等有無繼承人均屬不明，經本院97年度財管字
    第131號裁定選任國產局臺南分處為訴外人乙○○、丁○○
    、丙○○之遺產管理人。又系爭2筆土地之使用分區均為住
    宅區，共有人均相同，且系爭2筆土地並無使用目的不能分
    割或以契約訂有不分割期限之限制，惟因無法達成自行協議
    分割等情，業據其提出土地登記謄本及地籍圖等件為證，且
    為被告所不爭執，堪信此部分主張為真實。揆諸上開規定，
    原告起訴請求合併分割系爭2筆土地，自無不合，應予准許
    。
  (二)又法院為裁判分割前，應顧及公平、當事人之聲明、應有部
    分之比例與實際是否相當、共有物之客觀情狀、性質、價格
    與經濟價值、共有利益、各共有人之主觀因素與使用現狀、
    利害關係等因素為綜合判斷。經查：系爭2筆土地南側有訴
    外人楊坤仁經被告戊○○○之同意，以鐵皮圍牆圍起，並搭
    建鐵皮屋由其使用。其餘部分則由原告、被告辛○○、壬○○共同種植玉米、果樹等等情，業據本院會同臺南縣鹽水地
    政事務所測量人員至現場履勘，有勘驗筆錄及複丈成果圖各
    一件在卷可稽。本院審酌下列事項，認本件合併分割宜採原
    告提出之甲案為適當：
    1.就系爭2筆土地分割後之完整性而言，因系爭2筆土地西側
      之臺南縣鹽水鎮○○段346、347地號土地為原告、被告辛○○、壬○○所共有，有土地謄本在卷可稽（見本院卷第
      80-83頁），而系爭2筆土地北側之南門段340地號土地為
      國有地，亦有土地建物查詢資料在卷可查（見本院卷第10
      2頁）。若採被告國產局提出之乙案，被告國產局所受分
      配之土地固與同段340地號土地相鄰，但其形狀卻為不規
      則形，容易造成畸零地，不利於土地之利用。若採原告提
      出之甲案，原告、被告辛○○、壬○○所受分配之土地與
      同段346、347地號土地相鄰，整體地形較為完整、方正，
      且共有人均相同，2筆土地得合併開發，較有利於土地使
      用之經濟效益。
    2.另就系爭2筆土地之使用現況而論，因訴外人楊坤仁經被
      告戊○○○之同意，在系爭2筆土地南側以鐵皮圍牆圍起
      ，並搭建鐵皮屋由其使用。其占有面積經臺南縣鹽水地政
      事務所測量後，鋼鐵造建物面積為338.56平方公尺，圍牆
      內空地面積為226.44平方公尺，而被告戊○○○可分配到
      之土地面積僅有126.02平方公尺。是以，不論採原告提出
      之甲案或被告國產局臺南分處提出之乙案，系爭之鐵皮建
      物皆因佔用土地面積超過被告戊○○○之應有部分比例而
      必須部分拆除，是被告國產局臺南分處以其於系爭2筆土
      地上並無建築物，若將系爭2筆土地上現有建物使用之位
      置分配予被告國產局臺南分處，對其顯屬不公等語，尚無
      可採。
    3.又本件除被告國產局臺南分處希望採乙案分割外，原告、
      被告辛○○、壬○○希望採甲案分割，被告戊○○○亦表
      示同意原告提出之甲案，因此，甲案應屬多數共有人贊成
      之分割方案。
  (三)綜上所述，原告提出之甲案有上述優於乙案之因素，且經核
    甲案對各共有人並無顯然不利之情，是本院認如附圖一所示
    之甲案對各共有人整體較為有利，爰判決系爭2筆土地合併
    分割如主文第1項所示。
六、末按因共有物分割、經界或其他性質上類似之事件涉訟，由
    敗訴當事人負擔訴訟費用顯失公平者，法院得酌量情形，命
    勝訴之當事人負擔其一部，民事訴訟法第80條之1定有明文
    。系爭2筆土地因兩造無法自行協議分割，依前開說明，本
    件之訴訟費用應由兩造按其應有部分比例負擔為適當，爰判
    決如主文第2項所示。
七、本件事證已臻明確，兩造其餘攻擊防禦方法及舉證，經本院
    審酌後認與本件判決結果均不生任何影響，爰不逐一論列，
    附此敘明。
八、結論：原告之訴為有理由，依民事訴訟法第385條第1項前段
    、第80條之1、第87條第1項，判決如主文。
中    華    民    國    99    年    7    月     2     日
                    民事第一庭  法  官  林福來
以上正本係照原本作成
如對本判決上訴，須於判決送達後20日內向本院提出上訴狀，如
委任律師提起上訴者，應一併繳納上訴審裁判費。
中    華    民    國    99    年    7    月     2     日
                                書記官  吳俊達
附表
┌──┬──────┬──────┬──────┐
│編號│姓        名│應有部分比例│應有部分比例│
│    │            │（345地號） │（344地號） │
├──┼──────┼──────┼──────┤
│ 1  │原告癸○○  │9分之2      │9分之2      │
├──┼──────┼──────┼──────┤
│ 2  │被告辛○○  │9分之2      │9分之2      │
├──┼──────┼──────┼──────┤
│ 3  │被告壬○○  │9分之2      │9分之2      │
├──┼──────┼──────┼──────┤
│ 4  │被告戊○○○│12分之1     │12分之1     │
├──┼──────┼──────┼──────┤
│ 5  │被告財政部國│12分之1     │12分之1     │
│    │有財產局臺灣│            │            │
│    │南區辦事處臺│            │            │
│    │南分處即李福│            │            │
│    │龍之遺產管理│            │            │
│    │人          │            │            │
├──┼──────┼──────┼──────┤
│ 6  │被告財政部國│12分之1     │12分之1     │
│    │有財產局臺灣│            │            │
│    │南區辦事處臺│            │            │
│    │南分處即李龍│            │            │
│    │波之遺產管理│            │            │
│    │人          │            │            │
├──┼──────┼──────┼──────┤
│ 7  │被告財政部國│12分之1     │12分之1     │
│    │有財產局臺灣│            │            │
│    │南區辦事處臺│            │            │
│    │南分處及李龍│            │            │
│    │全之遺產管理│            │            │
│    │人          │            │            │
└──┴──────┴──────┴──────┘

司法院資訊處製作；財團法人民間司法改革基金會備份。
